ACORDAO-COMPLETO-2355778

ACÓRDÃO 4797/2019 ATA 21/2019 - PRIMEIRA CÂMARA

VISTOS, relatados e discutidos estes autos de aposentadorias do Núcleo Estadual do Ministério da Saúde no Estado de Pernambuco;
ACORDAM os Ministros do Tribunal de Contas da União, reunidos em sessão da Primeira Câmara, ante as razões expostas pelo relator:
9.1. determinar à Secretaria de Fiscalização de Pessoal (Sefip) que:
9.1.1. diligencie o Núcleo Estadual do Ministério da Saúde no Estado de Pernambuco para prestar esclarecimento acerca da absorção parcial da parcela de "DPNI § 4º, art. 5º, da Lei nº 11.490/2007" pelas alterações na estrutura remuneratória dos ex-servidores Antônio Alfredo da Silva, Gersonita Amara da Silva e Manoel Souto Moraes de Araujo, nos termos dos artigos 2º, § 4º, 7º, 7º-A e parágrafo único da Lei 11.355/2006, alterada pelas Leis 11.490 de 2007 e 11.784 de 2008;  e para apresentar a memória de cálculo das absorções eventualmente realizadas;
9.1.2. avalie as fichas financeiras atualizadas de Antônio Alfredo da Silva, Gersonita Amara da Silva, Manoel Souto Moraes de Araujo, Maria Avani de Souza Menezes e Mário Fernando Mendonça de Oliveira, com vistas a verificar a regularidade de eventuais rubricas incluídas nos últimos 7 anos;
9.1.3. caso se confirmem as irregularidades, considerando que os atos deram entrada no TCU há mais de cinco anos, realize a oitiva dos beneficiários, nos termos do Acórdão 587/2011-TCU-Plenário;
9.2. aplicar a Maria do Carmo Alves de Castro, Chefe de Recursos Humanos do Núcleo Estadual do Ministério da Saúde/PE, à época das diligências realizadas e não respondidas, a multa no valor de R$ 5.000,00, prevista no art. 58, inciso IV, da Lei 8.443/1992;
9.3. realizar a oitiva regimental do MP/TCU antes do retorno destes autos ao meu gabinete.

Atos de concessão de aposentadoria.

Primeira Câmara

Núcleo Estadual do Ministério da Saúde no Estado de Pernambuco.

3. Interessados/Responsáveis:
3.1. Interessados: Antônio Alfredo da Silva (XXX.660.874-XX); Gersonita Amara da Silva (XXX.289.604-XX); Manoel Souto Moraes de Araujo (XXX.838.914-XX); Maria Avani de Souza Menezes (XXX.192.714-XX); Mário Fernando Mendonça de Oliveira (XXX.428.354-XX).

13.1. Ministros presentes: Benjamin Zymler (na Presidência), Walton Alencar Rodrigues (Relator) e Vital do Rêgo.
13.2. Ministro-Substituto convocado: Marcos Bemquerer Costa.
13.3. Ministro-Substituto presente: Augusto Sherman Cavalcanti.

ACORDAO-COMPLETO-2405435

Acórdão de Relação 4526/2020 - Primeira Câmara

Acórdão de Relação

WALTON ALENCAR RODRIGUES

Trata-se de processo consolidado de aposentadorias de cinco servidores do Núcleo Estadual do Ministério da Saúde/PE.
Estes autos foram instruídos pela Secretaria de fiscalização de Pessoal (Sefip) em 2012, com proposta de legalidade dos cinco atos, conforme peça 7. 
O MP/TCU, ainda em 2012 (parecer, peça 8) , discordou do encaminhamento proposto em relação aos atos de Antônio Alfredo da Silva (peça 2) , Gersonita Amara da Silva (peça 3) e Manoel Souto Moraes de Araujo (peça 4) , tendo em vista que eram pagas parcelas denominadas DPNI, nos valores de R$ 589,72, R$ 623,38 e R$ 926,92, respectivamente, referentes ao PCCS (DPNI - § 4°, art. 5°, Lei 11.490 de 2007) .
Transcrevo o parecer do MP/TCU, a seguir, in verbis:
"Cuidam os autos de processo consolidado de aposentadorias de servidores do Núcleo Estadual do Ministério da Saúde/PE.
2.	O controle interno e a unidade técnica opinam pela legalidade das concessões.
3. 	Os atos de peças 2, 3 e 4, aposentadorias de Antônio Alfredo da Silva, Gersonita Amara da Silva e Manoel Souto Moraes de Araujo, consignam parcela denominada DPNI, nos valores de R$ 589,72, R$ 623,38 e R$ 926,92, respectivamente. Pesquisas realizadas no Siape demonstram que tal parcela diz respeito ao PCCS (DPNI - § 4°, art. 5°, Lei 11.490 de 2007) .
4.	Em face da edição da MP 301/2006, posteriormente convertida na Lei 11.355/2006, esta Casa passou a considerar regularizado o pagamento da parcela "PCCS" nos proventos dos servidores enquadrados na Carreira da Previdência, da Saúde e do Trabalho (Acórdão 2131/2006-TCU-Plenário) , desde que a parcela do adiantamento pecuniário PCCS esteja sendo reduzida, proporcionalmente, à implantação das tabelas de vencimentos básico constantes do Anexo IV da Lei 11.355/2006 (alterado pelo anexo IVA, incluído pela Lei 11.784/2008) , conforme determinam os artigos 2º e 7o da Lei nº 11.355/2006:
'Art. 2º Os servidores ocupantes dos cargos referidos no caput do art. 1º desta Lei serão enquadrados na Carreira da Previdência, da Saúde e do Trabalho de acordo com as respectivas atribuições, requisitos de formação profissional e posição relativa nas Tabelas de Correlação, constantes do Anexo II desta Lei.
§ 1º O enquadramento de que trata o caput deste artigo dar-se-á mediante opção irretratável do servidor, a ser formalizada no prazo de 90 (noventa) dias, a contar da vigência da Medida Provisória nº 301, de 29 de junho de 2006, na forma do Termo de Opção constante do Anexo III desta Lei, com efeitos financeiros a partir das datas de implementação das tabelas de vencimento básico referidas no Anexo IV desta Lei. 
§ 2º A opção pela Carreira da  Previdência, da Saúde e do Trabalho implica renúncia às parcelas de valores incorporados à remuneração por decisão administrativa ou judicial, referentes ao adiantamento pecuniário de que trata o art. 8º da Lei nº 7.686, de 2 de dezembro de 1988, que vencerem após o início dos efeitos financeiros referidos no § 1º deste artigo.
§ 3º A renúncia de que trata o § 2º deste artigo fica limitada à diferença entre os valores de remuneração resultantes do vencimento básico vigente no mês de fevereiro de 2006 e os valores de remuneração resultantes do vencimento básico fixado para dezembro de 2011, conforme disposto no Anexo IV desta Lei.
§ 4o  Os valores incorporados à remuneração objeto da renúncia a que se refere o § 2o deste artigo que forem pagos aos servidores ativos, aos aposentados e aos pensionistas, por decisão administrativa ou judicial, no mês de fevereiro de 2006, sofrerão redução proporcional à implementação das tabelas de vencimento básico de que trata o art. 7o desta Lei, e os valores excedentes serão convertidos em diferença pessoal nominalmente identificada, de natureza provisória, redutível na proporção acima referida, sujeita apenas ao índice de reajuste aplicável às tabelas de vencimentos dos servidores públicos federais, a título de revisão geral das remunerações e subsídios. (Redação dada pela Lei nº 11.490, de 2007) 
§ 5º Concluída a implementação das tabelas, em dezembro de 2011, o valor eventualmente excedente continuará a ser pago como vantagem pessoal nominalmente identificada, sujeita apenas ao índice de reajuste aplicável às tabelas de vencimento dos servidores públicos federais, a título de revisão geral das remunerações e subsídios, respeitado o que dispõem os §§ 3º e 4º deste artigo.
§ 6º O enquadramento na Carreira da Previdência, da Saúde e do Trabalho não poderá ensejar redução da remuneração percebida pelo servidor.
§ 7º Para fins de apuração do valor excedente referido nos §§ 4º e 5º deste artigo, a parcela que vinha sendo paga em cada período de implementação das tabelas constantes do Anexo IV desta Lei, sujeita à redução proporcional, não será considerada no demonstrativo da remuneração recebida no mês anterior ao da aplicação.
§ 8º A opção de que trata o § 1º deste artigo sujeita os efeitos financeiros de ações judiciais em curso, relativas ao adiantamento pecuniário referido no § 2º deste artigo, cujas decisões sejam prolatadas após o início da implementação das tabelas de que trata o Anexo IV desta Lei, aos critérios estabelecidos neste artigo.
§ 9o  O prazo para exercer a opção referida no § 1o deste artigo, no caso de servidores afastados nos termos dos arts. 81 e 102 da Lei no 8.112, de 11 de dezembro de 1990, estender-se-á até 30 (trinta) dias contados a partir do término do afastamento, assegurado o direito à opção desde 30 de junho de 2006. (Redação dada pela Lei nº 11.490, de 2007) 
......................................................
Art. 7º As tabelas de vencimento a que se refere o inciso I do caput do art. 5º desta Lei serão implementadas, progressivamente, nos meses de março e dezembro de 2006 a 2011, conforme os valores constantes das tabelas de vencimento básico a que se refere o Anexo IV desta Lei. 
Art. 7o-A.  A partir de 1o de março de 2008, as tabelas de vencimento básico da Carreira da Previdência, da Saúde e do Trabalho serão implementadas, progressivamente, nos meses de março de 2008, fevereiro de 2009, julho de 2010 e julho de 2011, conforme os valores constantes das tabelas de vencimento básico a que se refere o Anexo IV-A desta Lei. (Incluído pela Lei nº 11,784, de 2008) 
Art. 7o-B.  No cálculo dos valores dos vencimentos básicos referidos no art. 7o-A desta Lei, foram incorporados os valores correspondentes às parcelas de aumento dos vencimentos básicos, previstos no Anexo IV desta Lei.  (Incluído pela Lei nº 11,784, de 2008) 
Parágrafo único.  Concluída a implementação das tabelas a que se refere o art. 7o-A e o Anexo IV-A desta Lei, em julho de 2011, o valor eventualmente excedente, de  que trata o § 4o do art. 2o desta Lei, continuará a ser pago como vantagem pessoal nominalmente identificada, sujeita apenas ao índice de reajuste aplicável às tabelas de vencimento dos servidores públicos federais, a título de revisão geral das remunerações e subsídios, respeitado o que dispõem os §§ 3o e 4o do art. 2o desta Lei. (Incluído pela Lei nº 11,784, de 2008) 
Art. 7o-C.  Em função do disposto nos arts. 7o-A e 7o-B desta Lei, os prazos referidos nos §§ 3o e 5o do art. 2o desta Lei ficam alterados para julho de 2011. (Incluído pela Lei nº 11,784, de 2008) " (destaques acrescidos) '
4.	Pode se inferir, pela análise das tabelas abaixo, valores extraídos do sistema Siape, que o valor da "DPNI § 4º, art. 5º, da Lei 11.490/2007" (adiantamento pecuniário - PCCS) não foi reduzido proporcionalmente às alterações salariais implantadas, conforme determinam os artigos 2º, § 4º, 7º, 7º-A e parágrafo único da Lei 11.355/2006, alterada pelas Leis 11.490 de 2007 e 11.784 de 2008. 
Antônio Alfredo da Silva
	Datas
	Fev/2008
	Fev/2009
	Jul/2010
	Jul/2011

	Provento Básico
	R$ 478,47
	R$ 1.481,55
	R$ 1.604,75
	R$ 1.923,11

	GAE
	R$765,55
	 -
	-
	-

	DPNI- § 4º, art. 5º, Lei 11.490/2007
	R$ 905,14
	R$ 799,97
	R$ 589,72
	R$589,72

Gersonita Amara da Silva
	Datas
	Fev/2008
	Fev/2009
	Jul/2010
	Jul/2011

	Provento Básico
	R$ 478,47
	R$ 1.481,55
	R$ 1.604,75
	R$ 1.923,11

	GAE
	R$765,55
	-
	-
	-

	DPNI- § 4º, art. 5º, Lei 11.490/2007
	R$ 935,59
	R$ 831,56
	R$ 623,38
	R$ 623,38

Manoel Souto Moraes de Araujo
	Datas
	Fev/2008
	Fev/2009
	Jul/2010
	Jul/2011

	Provento Básico
	R$ 698,86
	R$ 2.136,39
	R$ 2.314,04
	R$ 3.383,00

	GAE
	R$ 1.118,17
	-
	-
	-

	DPNI- § 4º, art. 5º, Lei 11.490/2007
	R$ 1.390,40
	R$ 1.235,68
	R$ 926,92
	R$ 926,92

5.	Nessas circunstâncias, não é possível considerar que o pagamento da parcela "DPNI § 4°, art. 5°, da Lei 11.490 de 2007" aos ex-servidores Antônio Alfredo da Silva, Gersonita Amara da Silva e Manoel Souto Moraes de Araujo, encontra-se regular. 
6.	Com essas considerações, o Ministério Público sugere a realização de diligência ao Núcleo Estadual do Ministério da Saúde/PE, a fim de que sejam prestados esclarecimentos acerca da não absorção da parcela de "DPNI § 4º, art. 5º, da Lei nº 11.490/2007" pelas alterações na estrutura remuneratória dos ex-servidores Antônio Alfredo da Silva, Gersonita Amara da Silva e Manoel Souto Moraes de Araujo, nos exatos termos dos artigos 2º, § 4º, 7º, 7º-A e parágrafo único da Lei 11.355/2006, alterada pelas Leis 11.490 de 2007 e 11.784 de 2008. Esclareça, ainda, os critérios utilizados e apresente os cálculos relativos à absorção realizada.
7.	Caso Vossa Excelência não acolha a diligência suscitada e em atenção ao disposto no § 2° do art. 62 do Regimento Interno, opina pela ilegalidade dos atos de peças 2, 3 e 4, aposentadorias de Antônio Alfredo da Silva, Gersonita Amara da Silva e Manoel Souto Moraes de Araujo.
8.	Aquiesce à proposição apresentada pela Sefip para os demais atos em exame."
Em 2018, a Sefip realizou nova análise destes autos, por meio da instrução, peça 15, cuja proposta de encaminhamento contou com a anuência do respectivo dirigente (peça 16) . 
Transcrevo a peça a seguir:
"INTRODUÇÃO
1.	Trata-se de descumprimento por parte da gestora Maria do Carmo Alves de Castro (CPF XXX.307.504-XX) , do Núcleo Estadual do Ministério da Saúde no Estado de Pernambuco, aos Ofícios 9.144/2014 e 885/2015-TCU/Sefip (peças 10 e 12) .
2.	Os referidos expedientes solicitaram à supracitada gestora o seguinte:
Interessados (as) : ANTONIO ALFREDO DA SILVA - CPF XXX.660.874-XX GERSONITA AMARA DA SILVA - CPF XXX.289.604-XX MANOEL SOUTO MORAES DE ARAUJO - CPF XXX.838.914-XX 
Irregularidade preliminar: - existência da parcela de DPNI nos proventos de aposentadoria.
Esclarecimentos/Documentos: - esclarecer acerca da não absorção da parcela de "DPNI § 4º, art. 5º, da Lei nº 11.490/2007" pelas alterações na estrutura remuneratória dos ex-servidores Antônio Alfredo da Silva, Gersonita Amara da Silva e Manoel Souto Moraes de Araujo, nos exatos termos dos artigos 2º, § 4º, 7º, 7º-A e parágrafo único da Lei 11.355/2006, alterada pelas Leis 11.490 de 2007 e 11.784 de 2008, demonstrando, ainda, os critérios utilizados e apresentando os cálculos relativos à absorção realizada.
HISTÓRICO
3.	O presente processo foi instruído por esta Unidade Técnica em 2012, com proposta de legalidade dos atos constantes do presente processo, conforme peça 7. 
4.	O MP/TCU, no entanto, opinou pela realização de diligência citada no item 2 desta instrução (peça 8) .
5.	Ato contínuo, o Ministro Relator determinou a realização da diligência proposta pelo MP/TCU (peça 9) .
6.	Conforme já exposto, esta Unidade Técnica encaminhou à entidade de origem os Ofícios 9.144/2014 e 885/2015-TCU/Sefip (peças 10 e 12) , os quais não obtiveram resposta, a despeito de terem sido efetivamente recebidos (ciência às peças 11 e 13) .
EXAME TÉCNICO
7.	Em pesquisa às fichas financeiras, verificou-se que persiste o pagamento da referida rubrica.
8.	Desta forma, tendo em vista que a gestora não encaminhou nenhum tipo de resposta a este Tribunal, a despeito de ter sido devidamente cientificada (peças 11 e 13) , e além de não ter providenciado a correção da situação, esta Unidade Técnica propõe:
a) que seja aplicada, à Sra. Maria do Carmo Alves de Castro (CPF XXX.307.504-XX) , a multa prevista no art. 58, inciso IV, da Lei 8.443/1992, sem a necessidade de oitiva da responsável, conforme autorização prevista no art. 268, § 3º, do Regimento Interno do TCU, uma vez que a aplicação de tal sanção foi alertada nos expedientes encaminhados ao Núcleo Estadual do Ministério da Saúde no Estado de Pernambuco;
b) que seja determinada a renovação da diligência determinada pelo Relator (peça 10) . 
9.	À consideração superior."

não há

Procurador Júlio Marcelo de Oliveira.

APOSENTADORIA. NÃO ABSORÇÃO DE DPNI DECORRENTE DE ADESÃO À ESTRUTURA DE CARREIRA IMPANTADA PELA LEI 11.355/2006. DILIGÊNCIAS PARA SANEAMENTO DOS AUTOS. AUSÊNCIA DE RESPOSTA. MULTA AO GESTOR. RENOVAÇÃO DA DILIGÊNCIA. DETERMINAÇÃO PARA NOVA AVALIÇÃO DAS FICHAS FINACEIRAS DOS ATOS EM ANÁLISE, TENDO EM VISTA O LONGO TEMPO DECORRIDO DESDE A PRIMEIRA AVALIAÇÃO.

APOSENTADORIA (APOS)

Secretaria de Fiscalização de Pessoal (SEFIP).

Trata-se de processo consolidado de aposentadorias de cinco servidores do Núcleo Estadual do Ministério da Saúde/PE.
Estes autos foram instruídos pela Secretaria de fiscalização de Pessoal (Sefip) em 2012, com proposta de legalidade dos cinco atos, conforme peça 7. 
O MP/TCU, ainda em 2012 (parecer, peça 8) , discordou do encaminhamento proposto em relação aos atos de Antônio Alfredo da Silva (peça 2) , Gersonita Amara da Silva (peça 3) e Manoel Souto Moraes de Araujo (peça 4) , tendo em vista que eram pagas parcelas denominadas DPNI, nos valores de R$ 589,72, R$ 623,38 e R$ 926,92, respectivamente, referentes ao PCCS (DPNI - § 4°, art. 5°, Lei 11.490 de 2007) .
Essa vantagem pessoal teve origem em decisão judicial que reconheceu o direito dos servidores dos extintos INPS, INAMPS e IAPAS aos reajustes legais, referentes aos meses de fevereiro a outubro de 1988, incidentes sobre a parcela denominada "adiantamento do PCCS", indevidamente suprimidos à época.
A Lei 8.460/1992 determinou que o PCCS, inicialmente concedido sob a forma de adiantamento, fosse definitivamente incorporado à remuneração ordinária dos servidores e compensado quando implementado plano de classificação de cargos e salários. 
A Lei 11.355/2006, modificada pelas Lei 11.490/2006 e 11.784/2008, determinou a conversão dos valores alusivos ao PCCS em DPNI, parcela a ser absorvida quando da implantação das tabelas salariais definidas pela lei. 
Dessa forma, a continuidade do pagamento da DPNI só é possível quando, após a total implantação do plano de carreira, houver valor excedente. 
A Lei 11.784/2008 reajustou as tabelas de vencimento implementadas em julho de 2011 e determinou, por meio do parágrafo único do art. 7º-B e no art. 7º-C, que a manutenção do pagamento da DPNI, transformada em Vantagem Pessoal Nominalmente Identificada (VPNI) , somente se desse após a implantação completa das tabelas da Lei 11.355/2006, o que ocorreu em julho de 2011, e desde que não houvesse a integral absorção da DPNI.
Por meio da tabela transcrita no relatório que acompanha este voto, elaborada com valores extraídos do Siape, o MP/TCU verificou que há indícios de que o valor da "DPNI § 4º, art. 5º, da Lei 11.490/2007" (adiantamento pecuniário - PCCS) não foi reduzido proporcionalmente às alterações salariais implantadas, no período de 2008 a 2011.
Em razão do exposto, sugeriu a realização de diligência ao Núcleo Estadual do Ministério da Saúde/PE, para prestar esclarecimento acerca da não absorção da parcela de "DPNI § 4º, art. 5º, da Lei nº 11.490/2007" pelas alterações na estrutura remuneratória dos ex-servidores Antônio Alfredo da Silva, Gersonita Amara da Silva e Manoel Souto Moraes de Araujo, nos termos dos artigos 2º, § 4º, 7º, 7º-A e parágrafo único da Lei 11.355/2006, alterada pelas Leis 11.490 de 2007 e 11.784 de 2008;  e para que apresentasse os critérios utilizados e os cálculos referentes às absorções realizadas.
Autorizei a diligência em agosto de 2012 (peça 9) , e a Sefip encaminhou, ao Núcleo Estadual do Ministério da Saúde/PE, os Ofícios 9.144/2014 e 885/2015-TCU/Sefip (peças 10 e 12) , os quais não foram respondidos, embora tenham sido recebidos (ciências às peças 11 e 13) .
Já em 2018, por meio de pesquisa às fichas financeiras dos aludidos beneficiários, a unidade técnica verificou que persiste o pagamento da referida rubrica para os ex-servidores.
Propôs então, na instrução, peça 15, a renovação da diligência e a aplicação da multa prevista no art. 58, inciso IV, da Lei 8.443/1992, à Chefe de Recursos Humanos do órgão, à época, Maria do Carmo Alves de Castro, sem a necessidade de oitiva da responsável, conforme autorização estabelecida pelo art. 268, § 3º, do RI/TCU, uma vez que ela fora alertada acerca da eventual sanção nos expedientes encaminhados ao Núcleo Estadual do Ministério da Saúde no Estado de Pernambuco.
II
De fato, pesquisa às fichas financeiras, referentes a junho de 2019, de Antônio Alfredo da Silva, Gersonita Amara da Silva e Manoel Souto Moraes de Araujo (peça 17) , indica o pagamento da rubrica denominada "Diferença Individual L. 12.998", nos valores de R$ 589,86, R$ 583,47 e R$ 867,77, respectivamente, sendo necessário, para o deslinde deste feito, que o Núcleo Estadual do Ministério da Saúde no Estado de Pernambuco esclareça se houve absorção das referidas rubricas e quais critérios foram utilizados.
Ademais, caso se confirme a irregularidade, considerando que os atos deram entrada no TCU há mais de cinco anos, deve-se franquear oportunidade de defesa aos interessados, nos termos do Acórdão 587/2011-TCU-Plenário, de relatoria do Ministro Valmir Campelo.
Por fim, tendo em vista que estes autos tratam do registro de cinco atos de aposentadoria que foram analisados automaticamente por meio de sistema informatizado, em maio de 2012 (peça 7) , considero prudente nova avaliação das fichas respectivas financeiras atualizadas, com o objetivo de verificar a regularidade de eventuais rubricas incluídas nestes últimos 7 anos.
Anuo à proposta de aplicação de multa a Maria do Carmo Alves de Castro, Chefe de Recursos Humanos do Núcleo Estadual do Ministério da Saúde/PE, à época das diligências realizadas, nos termos do art. 58, inciso IV, da Lei 8.443/1992. 
Determino seja esclarecido ao destinatário da diligência ora determinada que a ausência de atendimento à solicitação, no prazo de 15 (quinze) dias, poderá ensejar a aplicação da multa prevista no art. 58, inciso IV, da Lei 8.443/92.
Por todo o exposto, voto no sentido de que o Tribunal adote a deliberação que ora submeto à apreciação deste Colegiado.
TCU, Sala das Sessões Ministro Luciano Brandão Alves de Souza, em 25 de junho de 2019.
WALTON ALENCAR RODRIGUES 
Relator